【裁判字號】    95,交上訴,74
【裁判日期】    950926
【裁判案由】    過失致死等
【裁判全文】
臺灣高等法院刑事判決                95年度交上訴字第74號
上  訴  人  臺灣桃園地方法院檢察署檢察官
被      告  乙○○○
選任辯護人  宋嬅玲  律師
上列上訴人因被告過失致死等案件，不服臺灣桃園地方法院94年
度交訴字第68號，中華民國95年3月22日第一審判決（起訴案號
：臺灣桃園地方法院檢察署94年度偵續字第6號），提起上訴，
本院判決如下：
    主  文
上訴駁回。
    理  由
一、公訴意旨略以被告乙○○○係桃園汽車客運股份有限公司之
    司機，為從事駕駛業務之人，於民國91年11月9日晚間，駕
    駛車牌FL-887號營業用大客車，沿桃園縣桃園市○○路由中
    正路往永安路方向行駛；於同日晚間10時20分許，行經三民
    路3段28號前，乙○○○本應注意兩車併行之間隔，並隨時
    採取必要之安全措施，而依當時情形，並無不能注意之情事
    ，竟疏未注意及此，適有張家淇騎乘車牌KA6- 800號輕型機
    車後載林淑敏沿同方向行駛在乙○○○之車右側，二車發生
    擦撞，張家淇、林淑敏因此人、車倒地，張家淇因而受有腦
    震盪、左橈骨骨折、左膝部挫傷之傷害，林淑敏則因左側肋
    骨多支骨折併血胸，致低血容性休克，經送醫急救後不治死
    亡，案經被害人張家淇，及被害人林淑敏之父甲○○提起告
    訴，因認被告涉有刑法第276條第2項之業務過失致死罪嫌。
    公訴人認被告涉犯前揭犯行，無非以被告之供述，證人張家
    淇、徐克忠、張莉莉之證述，道路交通事故現場圖、道路交
    通事故調查報告表(一)、(二)、現場照片、勘驗筆錄、驗斷書、
    相驗屍體證明書、診斷證明書、內政部警政署刑事警察局鑑
    驗通知書、桃園縣政府警察局大園分局現場勘察初步報告書
    等書證為據。
二、按犯罪事實應依證據認定之，無證據不得認定犯罪事實；又
    不能證明被告犯罪者，應諭知無罪之判決；刑事訴訟法第15
    4條第2項、第301條第1項前段分別定有明文。又犯罪事實之
    認定，應憑真實之證據，倘證據是否真實尚欠明確，自難以
    擬制推測之方法，為其判斷之基礎；而刑事訴訟法上所謂認
    定犯罪事實之證據，係指足以認定被告確有犯罪行為之積極
    證據而言，該項證據自須適合於被告犯罪事實之認定，始得
    採為斷罪資料；且認定犯罪事實所憑之證據，雖不以直接證
    據為限，間接證據亦包括在內，然而無論直接或間接證據，
    其為訴訟上之證明，均於通常一般之人均不致有所懷疑，而
    得確信其為真實之程度，始得據為有罪之認定，倘其證明尚
    未達到此一程度，而有合理懷疑存在時，致使無從形成有罪
    之確信，根據「罪證有疑，利於被告」之證據法則，即不得
    遽為不利被告之認定；又以情況證據（即間接證據）斷罪時
    ，尤須基於該證據在直接關係上所可證明之他項情況事實，
    本乎推理作用足以確證被告有罪，方為合法，若憑空之推想
    ，並非間接證據，最高法院53年台上字第656號、29年上字
    第3105號、76年度台上字第4986號、32年上字第67號分別著
    有判例意旨參照。復按汽車駕駛人，因可信賴其他參與交通
    之對方亦能遵守交通規則，且衡諸日常生活經驗及一般合理
    駕駛人之注意能力，已為必要之注意，並已採取適當之措施
    ，或縱未採取適當之措施，仍無法避免交通事故之發生時，
    該汽車駕駛人對於信賴對方亦能遵守交通規則乃竟違規之行
    為，自無預防之義務，難謂該汽車駕駛人即有能注意而不注
    意之過失，而令負過失責任，最高法院90年度台上字第2400
    號判決要旨可資參照。本件訊據被告否認有前揭公訴人所指
    之犯行，辯稱伊所駕駛之公車並未撞及告訴人張家淇所騎乘
    之機車，亦未撞及被害人林淑敏等，查原審函請桃園縣政府
    警察局桃園分局就被告駕駛之大客車、證人張家淇騎乘之機
    車相關位置、高度，經其以94年10月21日桃警分刑字第0941
    044952號函覆稱車號FL-887號大客車，其右後照鏡架高度14
    0公分、鏡面152公分、底盤高度40公分；另與證人張家淇騎
    乘之同型機車左後照鏡面高度約102公分，左把手高度90公
    分等語，是被告駕駛之大客車，其右後照鏡架難以碰撞到證
    人張家淇騎乘機車之左後照鏡。又觀諸現場照片，被告駕駛
    之大客車右車身有一平行之刮痕（見相驗卷第25頁上方照片
    ），該平行之刮痕距地面約115公分至第120公分，此據被告
    於偵查中提出之答辯二狀陳述明確（見臺灣桃園地方法院檢
    察署93年度偵字第526號偵查卷第36頁），是該平行刮痕之
    位置高度，雖與在證人張家淇騎乘機車之左後照鏡高度相仿
    ，然顯高於機車左把手高度，是該刮痕應非機車左把手所致
    ，再機車之左後照鏡之鏡面外圍係為圓弧狀，倘被告駕駛之
    大客車碰撞至機車之左後照鏡，則大客車車身所生之碰撞痕
    跡應非為平行狀之刮痕，因此，被告駕駛大客車右後車身之
    平行刮痕，應非本次撞擊證人張家淇騎乘機車左後照鏡所致
    ；此外，機車之左後照鏡除倒地之刮擦痕，並無扭曲、變形
    、破損等損壞情形，是證人張家淇證稱係被告駕駛之大客車
    撞至伊駕駛機車之左後照鏡云云，已難遽採。又依據臺灣桃
    園地方法院檢察署法醫師對被害人林淑敏之驗斷結果，被害
    人林淑敏頭部左顴部、左耳部擦傷、胸腹部所受之傷勢為左
    鎖骨部5.5×2公分擦傷、左胸部肋骨多支骨折、左胸外側部
    有插胸管引流口乙處，而其背腰臀部則無外傷、其餘為四肢
    擦傷，此有驗斷書1份附卷可參（見相驗卷第28頁至第31頁
    ），依其胸腹部所受之傷害觀之，可認被害人林淑敏之撞擊
    方向係身體往前碰撞硬物所致；倘依證人張家淇所述，係被
    告駕駛之大客車先撞擊被害人林淑敏，再撞擊機車左後照鏡
    者，被害人林淑敏所受之傷害，並無可能發生前胸左肋骨折
    之傷害，是證人張家淇此部分之證述，與被害人林淑敏之受
    傷位置亦不符。再證人張家淇雖證稱被告駕駛之大客車為了
    要超車，故向右偏，致撞擊其騎乘之機車云云，惟案發路段
    並無公車站牌而需被告向右停車之情形，此有公車路線圖及
    警員製案發地點手繪圖各1紙附卷可稽（見偵查卷第35頁、
    第38頁），依上開公車路線圖及警製案發地點手繪圖之記載
    ，被告所駕之公車自中正路右轉後，即到達成功國小站牌，
    距離事故地尚有一百多公尺，且之後均無站牌，要行駛到過
    永安路後之西門國小才需右轉，故公車行經事故地附近應無
    為了停靠站牌或起步而變換車道之情。甚且案發地點前方，
    有證人徐克忠正在路邊停車，衡情，被告駕駛之大客車應往
    左偏移，以避免碰撞至證人徐克忠停車之車輛，並無向右超
    車之理，是證人張家淇此部分之證述，亦難憑信。又本案經
    檢察官命警就被告駕駛之FL-887號大客車右後輪之刮片及左
    後底盤上採集之毛髮，經抽取DNA檢驗，並未檢測出型別，
    無法與被害人林淑敏比對，此有內政部警政署刑事警察局刑
    醫字第0913157014號鑑驗書附卷可稽（見相驗卷第49頁）；
    另將被告駕駛之FL-887號公車、證人張家淇騎乘之KA6-800
    號機車、證人徐克忠駕駛之LH-9881號自用小客車之胎紋拓
    印、自用小客車之車門上胎痕及被害人林淑敏所穿著之外套
    送比對，外套上未發現可資比對之輪胎印痕，亦有內政部警
    政署刑事警察局刑鑑字第0920043611號鑑驗通知書附卷足憑
    （見相驗卷第71頁至第84頁），自無法認定被告所駕之公車
    有輾壓被害人林淑敏之情。復依據所調得現場商家之監視錄
    影帶，經檢察官及原審勘驗結果，案發當時有許多車輛經過
    肇事地點，並有1台車準備要路邊停車，但沒有看到其他大
    型車經過，亦未拍攝到事發當時之情形，有勘驗筆錄附卷為
    憑（見臺灣桃園地方法院檢察署93年度偵字第526號偵查卷
    第22頁、原審審判筆錄第17頁）。再桃園縣桃園市○○路3
    段28號前，由北往南方向之路段，分別設有一快車道、一慢
    車道，並在慢車道右側設有機車專用道，機車專用道右側設
    有停車格一節，業據臺灣桃園地方法院檢察署檢察官現場勘
    驗明確，有勘驗筆錄、桃園縣警察局道路交通事故調查報告
    表各1份附卷為憑（見相驗卷第15頁、第63頁）。證人張家
    淇於警詢中雖稱伊於91年11月9日晚間10時20分在桃園縣桃
    園市○○路○段28號前，騎乘輕機車KA6-800號，與被告所駕
    駛之車號FL-887號公車、案外人徐克忠所駕之車號LH-988 1
    號自用小客車發生車禍；當時伊係由三民路經永安路與三民
    路口方向欲至中壢之慢車道上，被告所駕駛之公車與伊平行
    同方向，案外人徐克忠欲在路邊停車，嗣公車突然往伊方向
    靠近，伊機車左後照鏡與公車右後處擦撞，伊當場跌倒，波
    及到正要路邊停車LH-9881號自小客車左前門處等語（見臺
    灣桃園地方法院檢察署91年度相字第1703號相驗卷第8頁）
    ；嗣於偵查中供稱伊當時騎乘在白色實線右側之機車道，當
    時原在三民路與永安路口停等紅燈，嗣綠燈起步，因前方車
    多，故時速約20至30公里，綠燈起步時，並未見到公車，只
    注意左側很多車，已見到前方有一汽車正在停車，但仍在白
    色實線右側直行，準備慢慢騎等那台車停好再過，伊自機車
    後照鏡見到一公車在後，隨即機車後方即遭一輛大車撞上，
    先撞上被害人林淑敏，再撞上伊機車左側後照鏡，伊重心不
    穩，試圖控制機車，但因左手臂被撞到而控制不住，即往左
    邊直接倒下後被機車壓住，嗣公車司機即被告下來跟伊說：
    「妹妹不是我撞你的，我只是下來看一下」，之後他說有事
    就先走，後來是案外人徐克忠將伊及機車扶起來，伊左手肘
    及左腳膝蓋被機車壓住等語（見相驗卷第34頁至第35頁、第
    59頁亞第61頁背面、第89頁至第91頁、臺灣桃園地方法院檢
    察署93年度偵字第526號偵查卷第5頁至第8頁、第13頁至第
    17頁、臺灣桃園地方法院檢察署94年度偵續字第6號偵查卷
    第13頁至第19頁），於原審審理中證稱伊於案發當時在三民
    路上等紅綠燈，轉綠燈時伊剛起步準備沿著機車道往前進，
    伊看到後照鏡有壹台公車從伊後面過來，公車右後車身擦撞
    到伊機車左邊的照後鏡，伊重心不穩跌倒，伊當時行駛在兩
    條白實線中間，伊以為那是慢車道，故在警詢中供稱伊當時
    行駛在慢車道，實際上伊是行駛在機車道，伊當時在案外人
    徐克忠駕駛之LH-9881號自小客車前方10公尺，就看到案外
    人徐克忠在倒車要停進停車格內，伊就放慢速度，準備偏到
    慢車道，要等過了那台小客車後，才再騎回機車道，所以才
    會看左後照鏡，後來感覺有一種被撞到的感覺就重心不穩跌
    倒，當時尚未偏出慢車道，伊係往左邊倒下並向右邊滑出後
    ，就擦撞到那輛自小客車，被告後來下車說他只是路過下來
    看，不是他撞的，他有事他要先走，發生車禍時，公車原本
    係行駛在機車後方的慢車道上，公車速度比較快，且行經伊
    騎乘之機車旁邊時，為了超車才一直靠過來，才會撞到伊機
    車，案發地點並無公車站牌等語（見原審94年8月24日審判
    筆錄第3頁至第10頁），前後所述已不一，又證人徐克忠於
    警詢、偵查及原審審理時證稱伊於91年11月9日晚間10時20
    分許，在桃園縣桃園市○○路3段28號前，伊正在機車優先
    道上倒車，欲停到路邊停車格當時倒車停入約三分之二時，
    伊就聽到車子左後方有撞擊的聲音，但無法分辨係機車倒地
    聲還是車輛相撞之聲音，於是伊就下車查看，伊看到告訴人
    張家淇、被害人林淑敏及AK6-800號機車倒在伊LH-9881號自
    小客車的前面（機車倒的方向為前輪向路邊，車身為左倒，
    被害人林淑敏係正面朝下趴著），FL-887號公車就停在伊車
    子左前方約4至5公尺之內側車道與外側車道中間，就把AK
    6-800號機車扶正，告訴人張家淇是倒在後輪，被害人林淑
    敏是倒在前車頭，告訴人張家淇向伊說有車子撞到他，所以
    才倒地，伊當時就看見駕駛FL-8 87的公車駕駛即被告走過
    來現場，被告問告訴人張家淇是什麼情形，告訴人張家淇回
    答有車子撞上他，被告就和告訴人張家淇在談論，談論內容
    伊不知道，伊就跑到消防隊叫救護車，等救護車來時，伊太
    太告知伊被告要駕車離開，伊認為公車可能是與機車發生車
    禍的車輛，就把公車車號FL-887號抄下來給警方，當時路況
    良好，伊倒車時後方是紅燈，但倒車快完成時機車就很多，
    伊並無看見機車和公車如何擦撞，伊所駕駛之自小客車亦未
    與機車擦撞，但AK6-800機車倒地滑行時，有撞到伊LH-988
    1自小客左前輪，伊未見到肇事者，是聽見聲音查看後才發
    現，伊將機車扶起時，並未見到機車左後照鏡有何異狀，伊
    將告訴人張家淇扶起時，告訴人張家淇告知伊被車子擦撞，
    當時並無看到大貨車或其他大車經過案發路段，被告所駕駛
    之公車係比較大的車輛，伊在案發現場發現機車的刮地痕，
    是由慢車道延伸朝向機車道等語（見相驗卷第9頁至第10頁
    背面、第35頁、臺灣桃園地方法院檢察署93年度偵字第526
    號偵查卷第13頁至第17頁、94年度偵續字第6號偵查卷第13
    頁至第19頁、原審審判筆錄第10頁至第14頁），足見證人徐
    克忠並未見到本件車禍如何發生，亦未看見肇事者，再證人
    張莉莉於偵查及原審審理中證稱當時伊坐在伊先生徐克忠所
    駕駛LH-9881號車上的副駕駛座，當時徐克忠正要路邊停車
    ，車子已經停好，車頭正要打正時，伊聽到車後方有很大的
    聲音，伊等下車查看，見到在伊車子的左前方有告訴人張家
    淇、1位女子及機車倒在地上，前方車道上有1台公車停在路
    中央，公車司機即被告有下車看，但他和告訴人張家淇在講
    什麼伊沒有聽到，後來徐克忠去幫忙將機車扶正，伊見到另
    1位女子是臉朝下倒地，伊過去要扶她時她在吐血，伊就不
    敢扶她，當時有1位似乎是消防員的人有過來幫忙，後來伊
    見到公車司機上車要離開，伊就跟徐克忠說，徐克忠就將公
    車的車號記下，後來救護車來後伊幫忙將傷者送上救護車，
    當時該路段有很多機車，但沒有其他的大型車，當時伊見到
    倒地的小姐是趴著想起身，伊沒有看到那個小姐是如何被撞
    到的，只有看到她，當時扶車時並沒有看到機車的後照鏡有
    何異狀等語（見臺灣桃園地方法院檢察署93年度偵字第526
    號偵查卷第13頁至第17頁、94年度偵續字第6號偵查卷第13
    頁至第19頁、原審審判筆錄第15頁至第16頁）足見證人張莉
    莉亦未見到本件車禍之發生及未看到肇事者，綜上證人之證
    述，並參以被告之供述內容，應認於91年11月9日晚間10時
    20分許，被告駕駛FL-887號營業用大客車，行經桃園縣桃園
    市○○路○段28號前由北往南路段之慢車道上，而證人徐克
    忠駕駛車號LH-9881號自小客車，於上開路段之機車專用道
    上，倒車欲將車輛停放於路邊停車格內，於案發時，右後車
    輪已駛入停車格，車頭仍在機車專用道等情，亦堪認定。至
    證人張家淇就其於案發時，騎乘KA6-800號機車，行駛在機
    車專用道抑或慢車道一節，前後證述不一；惟觀諸前揭道路
    交通事故調查報告表之內容，機車之刮地痕走向係由慢車道
    往右前方機車專用道延伸，機車專用道內無刮地痕，而證人
    徐克忠亦同此證述，是應認證人張家淇騎乘之機車於車禍發
    生倒地時，其行駛之車道係位於慢車道，而非機車專用道，
    至為明確。且依警製道路交通事故調查報告表所示，在LH-9
    881號自用小客車左側有一長5.8公尺之刮地痕，起點距該自
    用小客車左後車輪有2.6公尺，另依現場照片所示，自用小
    客車左前車門上留有張家淇之機車車輪印痕，足認證人張家
    淇之機車在自用小客車後方2.6公尺前早已倒地，車體向左
    倒地並滑行，車輪並滑過LH-9881號車左前門，是LH -9881
    號自用小客車之駕駛者在前倒車時遭波及，並無肇事因素，
    此部分經送鑑定亦同此認定，此有臺灣省車輛行車事故覆議
    鑑定委員會府覆議字第9210927號函附卷可稽（見相驗卷第9
    3頁至第94頁）。是證人徐克忠及張莉莉，均證稱沒有看到
    證人張家淇之機車是如何被撞等語，是證人徐克忠及張莉莉
    無法證明是否被告駕駛之FL-887號營業用大客車撞擊證人張
    家淇所騎乘之KA6- 800號機車致被害人林淑敏倒地而死亡之
    事實，是難憑證人徐克忠、張莉莉前揭證詞，為被告不利之
    認定。又本件除車子向左倒地一事與機車車損、安全帽之擦
    痕及證人張家淇與被害人林淑敏之傷勢均分布於左側之情形
    相符外，對於究竟與何車擦撞，如何擦撞等，證人張家淇所
    言均語焉不詳，且不一致，況本件係告訴人所駕駛之機車後
    座乘客死亡，證人張家淇對於本案之發生，其自身亦有相當
    之利害關係，要難僅憑其不一之指訴，又無積極之事證足資
    證明與事實相符而為不利於被告之認定。本案應係證人張家
    淇騎乘KA6-800號重機車搭載被害人林淑敏，由桃園縣桃園
    市○○路由北往南方向之路段行駛，機車原行駛於機車專用
    道上，因前方之機車專用道上，證人徐克忠正欲將駕駛LH-9
    881號自用小客車路邊停車，證人張家淇見機車專用道前方
    有徐克忠自小客車佔用路面，遂將機車變換到外側車道（即
    慢車道）之際，適被告駕駛之FL-8 87號營業用大客車，亦
    同方向於外側車道行駛，證人張家淇未注意被告駕駛大客車
    之行車狀況，亦未注意兩車併行之間隔，即貿然往外側車道
    （即慢車道）左偏行駛，致被害人林淑敏之身體自後往前碰
    撞到被告駕駛之大客車右後車身車角，證人張家淇之機車因
    而重心不穩，向左倒地後，往右前方滑行，致被害人林淑敏
    傷重致死，是本案之肇事原因應係證人張家淇變換車道未注
    意兩車併行之間隔，致生本件交通事故，被告及證人徐克忠
    均無肇事因素，應可認定，本件經函請中央警察大學就本案
    肇事原因進行鑑定，其亦同為上開認定，此有中央警察大學
    鑑定書1份附卷可參。故依卷存證據，並不能證明被告有公
    訴人所指之犯行，即不能證明被告犯罪，此外，復查無其他
    積極證據足認被告有何公訴人所指之前揭犯行，參諸前開法
    律說明，自應為被告無罪判決之諭知。
三、原審以查無積極證據足資證明被告確有公訴人所指之犯行，
    而為被告無罪之諭知，經核並無違誤，公訴人指摘原判決不
    當提起上訴，為無理由，應予駁回。
據上論斷，應依刑事訴訟法第368條判決如主文。
本案經檢察官劉靜婉到庭執行職務。
中    華    民    國    95    年    9     月    26    日
                  交通法庭    審判長法  官  陳正雄
                                    法  官  蔡光治
                                    法  官  許宗和
以上正本證明與原本無異。
檢察官如不服本判決，應於收受送達後十日內向本院提出上訴書
狀，其未敘述上訴之理由者並得於提起上訴後十日內向本院補提
理由書（均須按他造當事人之人數附繕本）。
                                    書記官  沈秀容
中    華    民    國    95    年    9     月    29    日


司法院資訊處製作；財團法人民間司法改革基金會備份。
